【裁判字號】    97,訴,86
【裁判日期】    970716
【裁判案由】    債務人異議之訴
【裁判全文】
臺灣桃園地方法院民事判決                97年度訴字第86號
原      告  甲○○
訴訟代理人  巫宗翰律師
被      告  台灣省石門農田水利會
法定代理人  乙○○
訴訟代理人  卓聖圍律師
上列當事人間債務人異議之訴事件，於民國97年7 月2 日辯論終
結，本院判決如下：
    主      文
原告之訴駁回。
訴訟費用由原告負擔。
    事實及理由
一、原告主張其自民國65年起即就坐落桃園縣八德市○○段 837
    地號石門大圳員樹林支渠第8 號池塘（下稱系爭池塘）與被
    告訂立「灌溉蓄水繳納用水使用費同意書」，每3 年續約 1
    次。最後一次契約期間自93年1 月1 日起至95年12月31日止
    。惟被告以原告違約為由，訴請原告拆屋還地等事件經本院
    93年度訴字第1506號、台灣高等法院95年度上字第261 號民
    事判決被告勝訴，並於95年9 月27日確定，其最後事實審言
    詞辯論期日為95年8 月15日。嗣兩造於95年10月20日在被告
    會議室所召開之協調會達成「只要將附圖A2、B2、C2（木板
    房屋）拆除，即同意原告繼續使用」、「違建E 、F 部分限
    於96年12月5 日前拆除完畢，否則將依法強制執行。」及「
    若同意繼續使用該池塘，因96年度停收用水使用費，只收94
    、95年度應補繳池塘用水使用費82,216元」之協議。惟被告
    於96年1 月9 日執同上確定民事判決聲請本院96年度執字第
    4234號拆屋還地強制執行事件，被告並於該強制執行事件96
    年5 月1 日現場履勘時當場表示，執行名義附圖A1、B1、C1
    所示建物以前係合法申請之建物，並於筆錄上簽名確認，由
    原告合法使用。原告嗣於96年5 月11日將94、95年度應補繳
    池塘用水使用費新台幣（下同）82,216元匯予被告，再於96
    年12月5 日前將執行名義附圖附圖A2、B2、C2（木板房屋）
    及E 、F 所示部分拆除，並占用系爭池塘及執行名義附圖A1
    、B1、C1所示建物至今。被告於系爭池塘原訂使用期限95年
    12月31日後，經被告同意使用系爭池塘，並繳納費用，應視
    為不定期租賃契約。另被告對原告繼續使用不為反對，亦不
    定期租賃契約。被告非收回自耕，應受土地法第114 條規定
    之限制，原告自屬有權占用。原告於執行名義確定後與被告
    成立不定期租賃契約，自得提起本件債務人異議之訴等語，
    並聲明本院96年度執字第4234 號 強制執行程序應予撤銷。
二、被告則以其固與原告於同上民事事件判決確定後之95年10月
    20日與原告在被告會議室召開協調會，惟未達成原告所稱之
    協議，僅於協調會紀錄違建Ｅ、Ｆ部分限於95年12月5 日拆
    除完畢，否則將依法強制執行，並於核算訴訟費、補償金、
    用水使用費等費用另行通知被告繳納。因原告未於期限內拆
    除，被告迄未核算訴訟費、補償金、用水使用費等費用通知
    原告繳納，原告係片面自行繳納，並已經被告退回原告自行
    給付款項8 萬2216元。原告雖於期限後96年12月5 日前拆除
    同上建物，亦與前開協調會紀錄不合。被告亦未於本院96年
    度執字第4234號拆屋還地強制執行事件於96年5 月1 日現場
    履勘時表示，執行名義附圖A1、B1、C1所示建物，以前係合
    法申請之建物，並於筆錄上簽名確認之情事，被告於執行名
    義最後事實審於95年8 月15日言詞辯論終結後，多次反對繼
    續原告使用系爭池塘，自無原告所稱不為反對，視為不定期
    契約之情形。另，兩造就系爭池塘並未成立土地法所稱耕地
    租賃契約，用水使用費亦非租金，並於用水使用同意書第10
    條明文約定「本人 (原告)依 本同意書繳納之使用費均屬公
    課，與貴會 (被告)不 發生租賃關係。」且系爭池塘所占溜
    地面積為61,246平方公尺，93年申報地價848 元，依農地租
    賃租金8%費率計費，每月租金應為34萬62 44 元，2 年租金
    高達830 萬9856元，與原告自行給付94、95年之用水使用費
    8 萬2216元，顯不相當，足見「用水使用費」，並非耕地租
    賃之「租金」，自不成立不定期耕地租賃。原告主張有發生
    消滅或妨礙執行力事由或有不定期租賃而得合法占用云云，
    顯無理由等語資為抗辯，並聲明原告之訴駁回。
三、兩造不爭執事項：
（一）兩造就系爭池塘曾訂有「灌溉蓄水繳納用水使用費同意書
      」，最後一次訂約，期間自93年1 月1 日起至95年12月31
      日止。
（二）被告於96年1 月19日聲請本院96年度執字第4234號拆屋還
      地強制執行事件所憑本院93年度訴字第1506號、台灣高等
      法院95年度上字第261 號民事判決於95年9 月27日確定，
      其最後事實審言詞辯論期日為95年8 月15日。
（三）兩造於95年10月20日在被告會議室所召開之協調會會議紀
      錄文字為「違建E 、F 部分限於12月5 日前拆除完畢，否
      則將依法強制執行。」、「若同意繼續使用該池塘，因96
      年度停收用水使用費，只收94、95年度應補繳池塘用水使
      用費82,216元」。
（四）被告於95年12月8 日、96年2 月2 日通知原告未依限於95
      年12月5 日自動拆除。被告於收到通知後於96年2 月6 日
      陳情書稱其係誤會以致延誤，並非再拖延。
（五）原告現仍占用系爭池塘。
（六）原告於96年5 月11日將94、95年度應補繳池塘用水使用費
      82,216元匯予被告。
（七）被告於97年2 月27日、97年3 月28日通知並隨函檢送同額
      支票將被告匯款退回。
（八）原告係於95年12月5 日至96年12月5 日間將執行名義附圖
      附圖A2、B2、C2（木板房屋）及E 、F 所示部分拆除。
四、兩造爭執事項：
（一）兩造是否於95年10月20日在被告會議室所召開之協調會達
      成「只要將附圖A2、B2、C2（木板房屋）拆除，即同意原
      告繼續使用」之協議?
（二）被告是否曾於本院96年度執字第4234號拆屋還地強制執行
      事件於96年5 月1 日現場履勘時表示，執行名義附圖A1、
      B1、C1所示建物，以前係合法申請之建物，並於筆錄上簽
      名確認?
（三）系爭池塘原訂使用期限95年12月31日屆至後，原告是否經
      被告同意使用系爭池塘，並繳納租金，而視為成立不定期
      租賃契約?
（四）被告收回系爭池塘，是否受土地法第114 條規定限制?
五、茲分述如下：
（一）原告不能證明兩造於95年10月20日達成「只要將附圖A2、
      B2、C2（木板房屋）拆除，即同意原告繼續使用」之協議
      。
          經查，被告主張兩造於執行名義確定後之95年10月20
      日達成「只要將附圖A2、B2、C2（木板房屋）拆除，即同
      意原告繼續使用」之協議一事，已為被告所否認，而依原
      告所提出並據為主要證據之被告寄送原告之函附協議會議
      紀錄文字僅為「違建E 、F 部分限於12月5 日前拆除完畢
      ，否則將依法強制執行。」、「若同意繼續使用該池塘，
      因96年度停收用水使用費，只收94、95年度應補繳池塘用
      水使用費82,216元」，並無原告所稱「只要將附圖A2、B2
      、C2（木板房屋）拆除，即同意原告繼續使用」之紀載，
      原告此部分所辯，似已無據。被告雖再主張其已依前述會
      議紀錄在96年12月5 日前拆除完畢，已履行被告同意原告
      繼續使用之條件云云，亦為被告所否認，並稱此部分會議
      紀錄僅係督促原告應於95年12月5 日前自動拆除，否則將
      聲請強制執行，而非同意原告於期限內拆除後，被告同意
      原告繼續使用，況原告亦逾所定期限95年12月5 日始為拆
      除等語。經查，此部分會議錄文字「違建E 、F 部分限於
      12 月5日前拆除完畢，否則將依法強制執行。」，並無任
      何有關被告同意原告繼續使用條件之記載，亦與被告所稱
      該文字係督促原告應於95年12月5 日前自動拆除，否則將
      聲請強制執行之涵意相符，並無原告所稱以其自動拆除為
      條件，被告同意其繼續使用之情形。況，原告所稱其逾95
      年12月5 日而在96年12月5 日前拆除完畢，已履行會議紀
      錄條件云云，亦為被告所否認，並辯稱拆除期限為95年12
      月5 ，原告係逾期拆除等語，查，該協調會紀錄文字雖僅
      記載拆除期限為12月5 日，而疏未載明95或96年，然，該
      協調會係於執行名義於95年9 月27日確定後相隔不到1 月
      之95年10月20日召開，被告於取得確定民事判決得以聲請
      法強制執行時，適度展延自動拆除期限至同年12月5 日以
      免聲請法院強制執行勞費，合於一般社會經驗，亦與被告
      於原告逾95年12月5 日未自動拆除後，先後於95年12月8
      日、96年2 月2 日通知原告未依限於95年12月5 日自動拆
      除，被告於收到通知後於96年2 月6 日陳情書稱其係誤會
      以致延誤，並非再拖延，被告再於96年1 月19日聲請本院
      強制執行等情相符，如原告所稱被告係展延期限至96年12
      月5 日，不僅展延期限逾1 年有餘，於常情有違，被告亦
      無違反約定而於期限前聲請本院強制執行之必要，顯見協
      調會之拆除期限為被告所稱95年12月5 日，而非原告所主
      張之96年12月5 日，原告自係逾期限始為拆除。原告再主
      張其已依協調會所達成協議於96年5 月11日將94、95年度
      應補繳池塘用水使用費82,216元匯予被告，亦應認被告同
      意其繼續使用云云，被告固不否認原告曾匯交上述款項，
      惟辯稱原告係未經被告同意逕自匯款，先經被告於97年 2
      月27日通知並隨函檢送同額支票將被告匯款退回，因原告
      寄還支票，被告再於97年3 月28日重申其未同意之意旨並
      隨函檢送同額支票將被告匯款退回等語，經查，同上會議
      紀錄文字為「「若同意繼續使用該池塘，因96年度停收用
      水使用費，只收94、95年度應補繳池塘用水使用費82,216
      元」，其用語「若... 」係假設如被告同意，因96年度停
      收用水使用費，原告僅需補繳池塘用水使用費82,216元，
      並無被告已同意，亦無以原告繳費為被告同意之前提。原
      告僅以該文字為被告已同意原告使用之證據，即屬無據。
      被告所辯原告係未經被告同意逕自匯款，被告已通知並隨
      函檢送同額支票將被告匯款退回，自亦可採。此外，原告
      除同上證據外，復未更舉事例以證明被告確有同意之情事
      。原告此部分主張，自因不能證明，而不得憑採。
（二）原告不能證明被告確曾於本院96年度執字第4234號拆屋還
      地強制執行事件於96年5 月1 日現場履勘時表示，執行名
      義附圖A1、B1、C1所示建物，以前係合法申請之建物，並
      於筆錄上簽名確認同意原告合法使用。
          經查，原告主張被告於同上現場勘驗期日當場同意一
     事，亦為被告所否認，經本院依職權調取同上強制執行卷
     宗，細核該日執行筆錄，並無原告所稱之記載。原告此部
     分主張，亦屬不能證明。
（三）被告收回系爭池塘，縱非自耕，亦不受土地法114 條規定
      之限制。
          查，原告主張系爭租賃契約於95年12月31日終止後，
      原告經被告同意使用系爭池塘，並繳納94、95年度應補繳
      池塘用水使用費82,216元，其用語雖為用水使用費，實為
      租金而成立不定期租賃契約一事，已為被告所否認，並辯
      稱其未同意原告繼續使用，被告迄未核算訴訟費、補償金
      、用水使用費等費用通知原告繳納，原告係片面自行繳納
      ，並經被告退回原告自行給付款項8 萬2216元，並執行名
      義最後事實審於95年8 月15日言詞辯論終結後，多次反對
      繼續原告使用系爭池塘，自無原告所稱不為反對，視為不
      定期契約之情形。另，兩造就系爭池塘並未成立土地法所
      稱耕地租賃契約，用水使用費亦非租金，並於用水使用同
      意書第10條明白約定「本人 (原告)依 本同意書繳納之使
      用費均屬公課，與貴會 (被告)不 發生租賃關係。」，系
      爭池塘所占溜地面積為61,246平方公尺，93年申報地價84
      8 元，依農地租賃租金8%費率計費，每月租金應為34 萬
      6244 元，2 年租金高達830 萬9856元，與原告自行給付
      94、95年之用水使用費8 萬2216元，顯不相當，足見「用
      水使用費」並非「租金」，自不成立不定期耕地租賃契約
      等語。經查，被告於系爭池塘原訂使用期限終止後，並無
      原告所稱被告同意繼續使用系爭池塘及原告係未經被告通
      知逕行繳納用水使用費8 萬2216元，並經被告隨函檢還同
      額支票等情，已如前述，原告所稱被告於系爭池塘原訂使
      用期限終止後，因被告同意繼續使用，並繳納租金一事，
      自非真實。原告又稱被告於系爭池塘原訂使用期限終止後
      ，對原告繼續使用，未為反對，兩造間應成立不定期租賃
      契約一事，亦為被告所否認。經查，被告在執行名義於95
      年9 月27日確定後相隔不到1 月之95年10月20日即召開同
      上協調會，並適度展延自動拆除期限至同年12月5 日，再
      於95年12月8 日、96年2 月2 日先後2 次通知原告未依限
      於95年12月5 日自動拆除，被告於收到通知後於96年2 月
      6 日陳情書稱其係誤會以致延誤，更於96年1 月19日聲請
      本院強制執行迄今，被告所辯其已多次告知反對原告繼續
      使用系爭池溏，自為真實可採。原告所稱被告對其繼續使
      用不為反對云云，自與事實不合。原告此部分所稱，既非
      真實，不論系爭池溏用水使用費之性質究為原告所稱租金
      或被告所辯公課，系爭池溏是否得為土地法所定之耕地。
      原告此部分所稱兩造間於執行名義確定後，因原告未為反
      對被告繼續使用，或同意被告使用，並繳納費用，已成立
      不定期租賃契約云云，均為無理由。兩造間既未成立不定
      期租賃契約，縱被告並非收回自耕，亦不受土地法第114
      條規定之限制。
（四）綜上所述，被告主張本院96年度執字第4234號拆屋還地強
      制執行事件所憑本院93年度訴字第1506號、台灣高等法院
      95年度上字第261 號民事判決於95年9 月27日確定，其最
      後事實審言詞辯論期日為95年8 月15日後，兩造間存在消
      滅或妨礙債權人請求之事由發生等情，於法無據，均不可
      採。
六、從而，原告依強制執行法第14條規定提起本件債務人異議之
    訴，請求撤銷本院96年度執字第4234號強制執行程序，為無
    理由，應予駁回。
七、本件事證已臻明確，兩造其餘攻擊、防禦方法，經本院審酌
    後，認與本院所為上述判斷不生影響，爰不一一贅述，附此
    敘明。
八、訴訟費用之依據：民事訴訟法第78條，判決如主文。
中    華    民    國    97    年    7     月    16    日
                  民事第三庭    法  官  張天民
以上正本係照原本作成
如對本判決上訴須於判決送達後10日內向本院提出上訴狀
中    華    民    國    97    年    7     月    16    日
                            書記官  古秋梅


司法院資訊處製作；財團法人民間司法改革基金會備份。
